【裁判字號】    98,交聲更,38
【裁判日期】    981228
【裁判案由】    交管條例聲異
【裁判全文】
臺灣板橋地方法院交通事件裁定        98年度交聲更字第38號
原處分機關  臺北市交通事件裁決所
異  議  人
即受處分人  甲○○
上列異議人即受處分人因違反道路交通管理處罰條例案件，對於
臺北市交通事件裁決所於民國98年7 月6 日所為之北市裁罰字第
裁22-A5J703297號裁決處分聲明異議，本院於98年8 月25日以98
年度交聲字第1852號裁定後，原處分機關不服，提起抗告，經臺
灣高等法院於98年10月30日以98年度交抗字第2268號裁定將原裁
定撤銷，發回本院更為裁定如下：
    主  文
原處分關於裁處罰鍰新臺幣肆萬伍仟元部分撤銷。
上開罰鍰撤銷部分，甲○○汽車駕駛人，駕駛汽車經測試檢定有
酒精濃度超過規定標準，處罰鍰新臺幣貳萬伍仟元。
    理  由
一、原處分意旨略以：異議人即受處分人甲○○於民國95年9 月
    28日18時56分許，騎乘車牌號碼LG3-635 號重型機車，行經
    臺北市○○路與民權西路口時，為警攔查並測出異議人呼氣
    酒精濃度過量達每公升0.57毫克，超過0.55毫克以上，經警
    當場掣單舉發，嗣原處分機關乃依道路交通管理處罰條例第
    35條第1 項第1 款、第24條第1 項第2 款（裁決書漏載此條
    號）規定，裁處受處分人罰鍰新臺幣（下同）4 萬5 千元，
    並吊扣駕駛執照12個月，施以道路交通安全講習。
二、異議意旨略以：伊於95年10月31日至臺灣士林地方法院檢察
    署開庭酒駕乙案，經偵查無前科，獲判緩起訴1 年，並應於
    緩起訴期間繳交2 萬元作公益金，今事隔2 年半多，卻又收
    到裁決所通知還要繳交4 萬5 千元的罰款，此是否涉及一罪
    不二罰，請鈞院裁示等語。
三、按汽車駕駛人飲用酒類或其他類似物後其吐氣所含酒精濃度
    超過每公升0.25毫克或血液中酒精濃度超過百分之0.05以上
    者，不得駕車；汽車駕駛人，駕駛汽車經測試檢定有酒精濃
    度超過規定標準之情形，處1 萬5 千元以上6 萬元以下罰鍰
    ，並當場移置保管該汽車及吊扣其駕駛執照1 年；因而肇事
    致人受傷者，並吊扣其駕駛執照2 年；致人重傷或死亡者，
    吊銷其駕駛執照，並不得再考領；汽車駕駛人，有第35條第
    1 項規定之情形者，應接受道路交通安全講習，道路交通安
    全規則第114 條第2 款、道路交通管理處罰條例第35條第1
    項第1 款、第24條第1 項第2 款分別定有明文。
四、經查：
  (一)本件異議人於上開時、地，酒後騎乘車牌號碼LG3-635 號重
    型機車，經警攔查測得其呼氣所含酒精濃度達每公升0.57毫
    克，而為警當場掣單舉發等情，有臺北市政府警察局北市警
    交大字第A5J703297 號舉發違反道路交通管理事件通知單移
    送聯影本、酒精濃度測試單影本各1 紙附卷可稽；另異議人
    所涉刑法公共危險罪之刑事案件部分，業經臺灣士林地方法
    院檢察署檢察官於95年10月31日以95年度偵字第12949 號為
    緩起訴處分，緩起訴期間為1 年，並應於向國庫支付2 萬元
    （已於96年1 月11日履行），而上開緩起訴處分並經臺灣高
    等法院檢察署駁回再議之聲請，於95年11月27日確定，迄今
    業已期滿未經撤銷，有前開緩起訴處分書、臺灣高等法院檢
    察署95年度上職議字第10564 號處分書、臺灣士林地方法院
    檢察署自行收納款項統一收據各1 份在卷可參。又異議人具
    狀聲明異議亦不否認有前揭酒後駕車之行為，是異議人有違
    反道路交通安全規則第114 條第2 款規定，飲用酒類後其吐
    氣所含酒精濃度超過每公升0.25毫克以上，仍駕車之違規事
    實，堪以認定。
  (二)按94年2 月5 日公布，95年2 月5 日施行之行政罰法第26條
    規定：「一行為同時觸犯刑事法律及違反行政法上義務規定
    者，依刑事法律處罰之。但其行為應處以其他種類行政罰或
    得沒入之物而未經法院宣告沒收者，亦得裁處之。前項行為
    如經不起訴處分或為無罪、免訴、不受理、不付審理之裁判
    確定者，得依違反行政法上義務規定裁處之」，此即所謂一
    事不二罰原則。究其立法目的，無非係以一行為同時觸犯刑
    事法律及違反行政法上義務規定時，由於刑罰與行政罰同屬
    不法行為之制裁，而刑罰之懲罰作用較強，依刑事法律處罰
    即足資警惕，實無一事二罰再處行政罰之必要；且刑事法律
    處罰，由法院依法定程序為之，較符合正當法律程序，應予
    優先適用，但罰鍰以外之沒入或其他種類行政罰，因兼具維
    護公共秩序之作用，為達行政目的，行政機關仍得併予裁處
    。基此，汽車駕駛人酒後駕車時，如同時觸犯刑法第185 條
    之3 之公共危險罪者，道路交通主管機關除依上開行政罰法
    第26條第1 項但書規定，處以其他種類行政罰外，關於行政
    罰鍰部分，即應依行政罰法第26條、道路交通管理處罰條例
    第10條之規定，移送地方法院檢察署處理，且其後非有行政
    罰法第26條第2 項所規定之情形，不得對行為人裁處罰鍰。
  (三)次按被告所犯為死刑、無期徒刑或最輕本刑3 年以上有期徒
    刑以外之罪，檢察官參酌刑法第57條所列事項及公共利益之
    維護，認以緩起訴為適當者，得定1 年以上3 年以下之緩起
    訴期間為緩起訴處分，其期間自緩起訴處分確定之日起算；
    又被告於緩起訴期間內，有下列情形之一者，檢察官得依職
    權或依告訴人之聲請撤銷原處分，繼續偵查或起訴：一、於
    期間內故意更犯有期徒刑以上刑之罪，經檢察官提起公訴者
    。二、緩起訴前，因故意犯他罪，而在緩起訴期間內受有期
    徒刑以上刑之宣告者。三、違背第253 條之2 第1 項各款之
    應遵守或履行事項者，刑事訴訟法第253 條之1 第1 項、第
    253 條之3 第1 項分別定有明文。再酒後駕車經檢察官為緩
    起訴處分，並命行為人向公益團體捐款或提供義務勞務者，
    行為人係履行檢察官為緩起訴處分命令，此等命令名義上雖
    非刑罰，但仍係一種特殊之處遇措施，將造成行為人之財產
    減少或義務增加，性質上亦屬干預人民自由之處分，與刑事
    制裁無異，實質上則為刑事處罰。且被告經檢察官為緩起訴
    處分者，於緩起訴之猶豫期間內，檢察官可對其持續觀察，
    若認其顯無反省警惕之情或根本欠缺反省警惕之能力即符合
    刑事訴訟法第253 條之3 第1 項所列3 款情形者，得依職權
    或依告訴人之聲請，將緩起訴處分撤銷，並依法追訴。申言
    之，在緩起訴處分之猶豫期間內，刑事訴追程序仍未終局確
    定，此與不起訴處分確定後，刑事訴追程序終結，檢察官原
    則上不得就同一行為再行起訴之法律效果迥異。則上開行政
    罰法第26條第2 項並未明列「緩起訴處分」，自不宜逕自以
    為緩起訴處分之性質與不起訴處分相同而任意擴張解釋，故
    行政罰法第26條第2 項於緩起訴處分並無適用之餘地。準此
    ，經檢察官為緩起訴處分之行為，如同時違反行政法上義務
    之規定，因已有刑事處罰，此時行政機關若再另為行政裁罰
    ，則無異係一罪二罰。因此參酌行政罰法第26條之立法意旨
    ，違反行政法上義務之行為，若同時亦經檢察官另為緩起訴
    處分時，行政機關應不得就同一行為再為與刑罰相類之罰鍰
    處分，先予辨明。
  (四)末依94年12月28日修正公布，並於95年7 月1 日施行之道路
    交通管理處罰條例第35條第8 項及違反道路交通管理事件統
    一裁罰基準及處理細則第2 條所定之「違反道路交通管理事
    件統一裁罰基準表」，汽車駕駛人駕駛機器腳踏車，飲酒後
    其吐氣所含酒精成份超過每公升0.55毫克以上，應處最低罰
    鍰4 萬5 千元，且其同時違反刑事法律者，經裁判確定處以
    罰金低於前揭條例第92條第3 項所定最低罰緩基準規定者，
    應依該條例裁決繳納不足最低罰鍰之部分。準此，倘受處分
    人所支付之緩起訴處分金，未達道路交通管理處罰條例第92
    條第3 項所定最低罰鍰基準規定者，仍須補繳不足最低罰鍰
    之部分，始為適法。
  (五)本件異議人前開飲酒後駕駛車輛之行為，業經臺灣士林地方
    法院檢察署檢察官為緩起訴處分，並命異議人應於緩起訴處
    分確定日起4 個月內，向國庫支付2 萬元，已如前述，其酒
    後駕車之行為同時觸犯刑法及違反行政法上義務，揆諸前揭
    說明，基於一事不二罰之原則，裁處罰鍰部分固無從再適用
    行政罰，惟異議人經檢察官命向國庫支付2 萬元部分，與違
    反道路交通管理事件統一裁罰基準表所定最低罰鍰金額相較
    ，顯然較低，難謂符合公平正義原則。而檢察官為緩起訴處
    分並命向公益團體捐款者，揆諸前開關於緩起訴處分性質之
    解釋，實質上係屬刑事處罰，則該命受處分人捐款之處分，
    解釋上亦應包括於道路交通管理處罰條例第35條第8 項之規
    定範圍內。是本件受處分人雖依緩起訴處分命令業已支付2
    萬元予國庫，惟依前揭說明，原處分機關就行政罰鍰差額部
    分即2 萬5 千元，仍得予以裁處。
五、綜上所述，異議人確有於前揭時、地飲酒後駕駛機車之違規
    行為，原處分機關依道路交通管理處罰條例第35條第1 項第
    1 款、第24條第1 項第2 款規定，裁處吊扣駕駛執照12個月
    ，並施以道路交通安全講習，固非無見；惟據同條例第35條
    第8 項之規定，異議人既已依緩起訴處分命令支付2 萬元，
    原處分機關僅得就差額即2 萬5 千元部分予以裁處，則原處
    分機關裁處受處分人全額4 萬5 千之罰鍰，即難認為允洽。
    原處分既有前開違誤之處，自應由本院將原處分撤銷，另裁
    定如主文第2 項所示，以期適法。
據上論斷，應依道路交通案件處理辦法第20條前段，裁定如主文
。
中    華    民    國    98    年    12    月    28    日
                       交通法庭  法  官  陳正偉
上列正本證明與原本無異。
如不服本裁定，應於裁定送達後五日內敘明抗告理由，向本院提
出抗告狀。
                                 書記官  江文彬
中    華    民    國    98    年    12    月    28    日


司法院資訊處製作；財團法人民間司法改革基金會備份。
